臺灣高等法院高雄分院民事判決　九十一年度再字第六二號
　　　再審原告　乙○○
　　　　　　　　丙○○
　　　　　　　　丁○○
　　　再審被告　甲○○
右當事人間請求土地所有權移轉登記事件，再審原告對於中華民國九十一年五月卅日
本院九十一年度上易字第一○號確定判決，提起再審之訴，本院判決如左：
    主    文
再審之訴駁回。
再審訴訟費用由再審原告負擔。
    事    實    及　　理　　由
一、再審原告主張：再審被告與已故再審原告之母張林寶珠均係已故林六升之子女。
    原確定判決認定林六升與張林寶珠間就該判決附表所示七筆土地（下稱系爭土地
    ）約定登記於張林寶珠名義之「寄名」契約，未違反土地法第三十條第一項「私
    有農地所有權之移轉，其承受人以能自耕者為限」之強制規定，及信託法第五條
    第四款「以依法不得受讓特定財產權之人為該財產之受益人者」為無效信託行為
    之規定，其適用法規顯有錯誤。又原確定判決未審酌博正醫院診斷証明書及病歷
    摘要，足以証明林六升係左側中風，尚可親自簽名，其卻未於委託書上簽名，足
    証委託書為偽造；且原確定判決未詳加斟酌分割協議書及遺產分割標示（表），
    僅採信証人林玉嫈等人之証詞，顯對足以影響判決之重要証物漏未斟酌云云。
二、原確定判決是否適用法規錯誤：
  (一)林六升將係系爭土地登記與張林寶珠名義，而非登記予再審被告，故不生土地法
    第三十條之情形。又按「私有農地所有權之移轉，其承受人以能自耕者為限，違
    反前項規定者，其所有權之移轉無效，土地法第三十條第一、二項定有明文。故
    約定出賣私有農地與無自耕能力人之買賣契約，除有民法第二百四十六條第一項
    但書及第二項之情形外，依同條第一項前段規定，其契約應屬無效。如此項契約
    當事人訂約時並無預期買賣之農地變為非農地後再為移轉之情形，縱令契約成立
    後該農地已變為非農地，亦不能使無效之契約成為有效」（最高法院六十六年台
    上字第二六五五號判例參照）。本件林六升將系爭土地「寄名」登記於張林寶珠
    名義，係因再審被告任職中油公司，無自耕能力，暫時登記於有自耕能力之張林
    寶珠，並非贈與張林寶珠，林六升本意乃係由再審被告繼承系爭土地，為原確定
    判決所認定，則林六升與張林寶珠之約定，依上開說明，應屬民法第二百四十六
    條第一項但書及第二項之情形，其所有權移轉仍生效力，尚不生脫法行為之效果
    ，原確定判決並無適用法規違反土地法第三十條規定之情事。
  (二)按信託法一條規定「稱信託者，謂委託人將財產權移轉或為其他處分，使受託人
    依信託本旨，為受益人之利益或為特定之目的，管理或處分信託財產之關係」。
    第五條規定「信託行為，有左列各款情形之一者，無效：四以依法不得受讓特定
    財產權之人為該財產權之受益人者」。本件乃屬第三人利益契約，林六升與張林
    寶珠約定系爭土地日後可登記予再審被告時，張林寶珠負有移轉所有權登記義務
    之條件，與信託法第五條第四款之要件不符，再審原告此部分主張，核非可採。
三、原確定判決是否漏未斟酌重要証物：
    按民事訴訟法第四百九十七條規定「依第四百六十六條不得上訴於第三審法院之
    事件，除前條規定外，其經第二審確定之判決，如就足影響於判決之重要證物，
    漏未斟酌者，亦得提起再審之訴」。本件原確定判決已認定即使於再審原告質疑
    委託書真正之抗辯可採時，亦因林簡妲等其他証人及再審被告持有系爭土地所有
    權狀等証據，亦足証明再審被告之主張為可採，故委託書是否為真正，非足以影
    響原確定判決之重要証物。又再審原告主張原確定判決未詳加斟酌分割協議書及
    遺產分割標示（表），亦有漏未斟酌重要証物之情事云云。惟其既已自承原審判
    決已斟酌上開証物，即非未審酌，故再審原告此部分主張，與民事訴訟法四百九
    十七條之要件有違。又原確定判決對該書証審酌而為不利於再審原告之評價，並
    非提起再審之訴之法定事由，故再審原告此部分主張，亦非可採。
四、綜上所述，再審原告對本院九十一年度再字第一０號土地所有權移轉登記事件，
    提起再審之訴，顯無理由，爰不經言詞辯論，逕以判決駁回之。
五、據上論結，本件再審之訴為顯無理由，依民事訴訟法第五百零二條第二項、第七
    十八條、第八十五條第一項前段，判決如主文。
中　　　華　　　民　　　國　　九十一　　年　　　九　　　月　　　十一　　日
                                      臺灣高等法院高雄分院民事第六庭
~B1審判長法官　許明進
~B2　　　法官　謝肅珍
~B3　　　法官　李炫德
右為正本係照原本作成
不得上訴。
中　　　華　　　民　　　國　　九十一　　年　　　九　　　月　　　十一　　日
~B法院書記官　黃玉珠
